臺灣臺南地方法院民事判決
109年度訴字第1960號
原      告  吳依芃


訴訟代理人  蔡弘琳律師
            蔡進欽律師
            蘇正信律師
            鍾旺良律師
被      告  許綾云
訴訟代理人  蘇建榮律師
上列當事人間請求請求所有權移轉登記事件，本院於民國110年4
月19日言詞辯論終結，判決如下：
    主      文
被告應於原告向臺南市新市區農會清償被告以如附表所示之不動
產向該會抵押貸款如附件所示之餘額同時，將如附表所示之不動
產所有權移轉登記與原告。
訴訟費用由被告負擔。
    事實及理由
一、原告主張：原告於民國107年12月間，為代其子即訴外人翁
    健軒、翁佳輝清償積欠訴外人吳家瑞、林奕佳債務、塗銷抵
    押權併整合台新國際商業銀行抵押貸款債務，乃與被告於10
    7年12月3日簽訂不動產信託登記契約書（下稱系爭信託契約
    ），並依信託意旨於107年12月5日與被告通謀虛偽意思表示
    簽訂不動產買賣契約書，由原告將如附表所示之不動產（下
    稱系爭房地）所有權移轉登記與被告，再由被告以系爭房地
    向臺南市新市區農會抵押貸款取得4,870,000元後交由原告
    用以清償上開債務，原告則負擔繳納貸款本息，信託期限2
    年。依系爭信託契約第4條約定：「信託期限為兩年，甲方(
    即原告)得於兩年内還清貸款，取回該不動產…」，則原告於
    2年期限屆至即109年12月3日前清償上開抵押貸款時，被告
    即負有配合辦理所有權移轉登記之責。詎原告於109年10月1
    3日委託蔡弘琳律師以(109)瑞民字第27號律師函通知被告配
    合辦理清償上開抵押貸款事宜，被告竟置之不理拒絕配合，
    應認原告已依債務本旨提出給付，依法被告自負有辦理系爭
    房地所有權移轉登記之責，爰依信託、物上請求權之法律關
    係請求被告將系爭房地所有權移轉登記與原告等語，並聲明
    ：被告應將系爭房地所有權移轉登記與原告。
二、被告則以：兩造間就系爭房地之買賣契約關係為真實並非通
    謀虛偽意思表示，兩造簽訂系爭信託契約及不動產買賣契約
    書之目的，係原告為了向被告借貸1,200,000元，並以被告
    名義抵押貸款所為之法律行為，兩造間有買賣之真意，若原
    告未依系爭信託契約第2條約定清償，系爭房地所有權即歸
    被告所有，且即便原告於2年內依約清償，被告尚可以6,500
    ,000元之價金取得系爭房地所有權，故兩造間之買賣契約並
    非無效；又原告僅欲清償以被告名義向臺南市新市區農會之
    抵押貸款餘額，未清償另外向被告借貸之1,200,000元，即
    請求被告移轉登記系爭房地之所有權，並無理由等語資為抗
    辯，並聲明：原告之訴駁回。
三、得心證之理由：
（一）按表意人與相對人通謀而為虛偽意思表示者，其意思表示
      無效；虛偽意思表示，隱藏他項法律行為者，適用該項法
      律行為之規定，民法第87條第1項前段、第2項分別定有明
      文。
（二）原告主張被告於107年12月3日簽訂系爭信託契約，並依信
      託意旨於107年12月5日與被告通謀虛偽意思表示簽訂不動
      產買賣契約書，由原告將系爭房地所有權移轉登記與被告
      ，再由被告以系爭房地向臺南市新市區農會抵押貸款取得
      4,870,000元後交由原告用以清償上開債務，原告則負擔
      繳納貸款本息之事實，業據原告提出系爭信託契約及不動
      產買賣契約書影本為證（見本院補字卷第29至33頁），核
      與其所述相符，足見兩造確係依系爭信託契約通謀虛偽就
      系爭房地簽訂不動產買賣契約書，揆諸上開說明，該虛偽
      意思表示隱藏系爭信託契約行為，兩造間之權利義務，自
      應適用系爭信託契約之約定。
（三）被告雖以：兩造間就系爭房地之買賣契約關係為真實並非
      通謀虛偽意思表示，兩造簽訂系爭信託契約及不動產買賣
      契約書之目的，係原告為了向被告借貸1,200,000元，並
      以被告名義抵押貸款所為之法律行為，兩造間有買賣之真
      意，若原告未依系爭信託契約第2條約定清償，系爭房地
      所有權即歸被告所有，且即便原告於2年內依約清償，被
      告尚可以6,500,000元之價金取得系爭房地所有權，故兩
      造間之買賣契約並非無效云云抗辯。惟：
    ⒈系爭信託契約或不動產買賣契約書並無被告所稱即便原告
      於2年內依約清償，被告尚可以6,500,000元之價金取得系
      爭房地所有權之約定，被告就此復未舉證以實其說，自難
      據此認定兩造有買賣系爭房地之真意。
    ⒉且由系爭信託契約第1條記載「上甲方（即原告）所有後列
      不動產，暫信託登記為乙方（即被告）名義，將來甲方需
      要辦理移轉登記為甲方或甲方指定之名義人時，乙方同意
      無條件辦理移轉手續…」等語（見本院補字卷第29頁），
      可知原告確無將系爭房地所有權移轉與被告之意思，更足
      以證明兩造間就系爭房地所簽訂之不動產買賣契約書，係
      通謀而虛偽意思表示所為。
    ⒊而系爭信託契約第2條固約定：「…貸款本息每月由甲方負
      責繳納，若有一期未繳納，或遲繳達兩期時，即視為違約
      ，乙方得終止此契約，該不動產之所有權即歸乙方所有」
      ，但此為原告未依約繳納貸款所為之罰則，尚無從認兩造
      有買賣之真意，故原告據此抗辯兩造有買賣系爭房地之真
      意，亦屬無據。
（四）次按系爭信託契約第4條係約定：「本信託期限為兩年，
      甲方得於兩年內還清貸款，取回該不動產…」，可知原告
      若向臺南市新市區農會清償被告以系爭房地向該會抵押貸
      款之餘額，即可請求被告將系爭房地所有權移轉登記與原
      告。被告雖辯稱：原告僅欲清償以被告名義向臺南市新市
      區農會之抵押貸款餘額，未清償另外向被告借貸之1,200,
      000元，即請求被告移轉登記系爭房地之所有權，並無理
      由云云。惟：
    ⒈系爭信託契約並無原告除清償貸款外尚需對被告清償1,200
      ,000元之債務，方可請求被告將系爭房地之所有權移轉登
      記與原告之約定，被告此部分抗辯，是否可信，已非無疑
      。
    ⒉被告就此雖以：系爭不動產買賣契約書上有被告於107年12
      月5日、108年1月9日分別交付原告現金600,000元之記載
      ，足認原告確有額外向被告借貸1,200,000元云云。而不
      動產賣賣契約書「交款名細錄」上固有上開記載（見本院
      補字卷第33頁），然即便被告對原告確有此部分款項之交
      付，惟交付金錢之原因繁多，是否確係原告向被告之借款
      ，尚非無疑，何況被告亦未提出任何證據證明兩造有約定
      原告除需清償前述貸款餘額外，尚需額外對被告清償1,20
      0,000元，方得請求被告將系爭房地之所有權移轉登記與
      原告之事實，自難信被告此超過原告需清償抵押貸款餘額
      以外之同時履行抗辯為真實。
    ⒊惟依系爭信託契約第4條「本信託期限為兩年，甲方得於兩
      年內還清貸款，取回該不動產…」之約定可知，兩造依該
      約定所生之債務，係本於同一雙務契約而發生，且其一方
      之給付與他方之給付，立於互為對待給付之關係，是被告
      就原告需清償抵押貸款餘額方得請求被告將系爭房地之所
      有權移轉登記與原告之同時履行抗辯，則屬有據，查被告
      以系爭房地向臺南市新市區農會抵押貸款之餘額如附件所
      示，有該會110年1月民事陳報狀及檢附之相關資料1份在
      卷可按（見本院訴字卷第35頁），故本院自應為被告應於
      原告向臺南市新市區農會清償被告以系爭房地向該會抵押
      貸款如附件所示之餘額同時，將系爭房地所有權移轉登記
      與原告。
四、綜上所述，原告之訴及被告如上述部分之同時履行抗辯均有
    理由，爰判決如主文第1項所示。
五、本件事證已明，兩造其餘攻擊防禦方法及所提證據，經斟酌
    後，核與本件之結論，不生影響，爰不一一論列，附此敘明
    。
六、訴訟費用負擔之依據：民事訴訟法第78條。
中　　華　　民　　國　　110 　年　　5 　　月　　3 　　日
                  民事第一庭  法  官  游育倫
以上正本係照原本作成。
如不服本判決，應於送達後20日內，向本院提出上訴狀並表明上
訴理由（須附繕本）。如委任律師提起上訴者，應一併繳納上訴
審裁判費。 
中　　華　　民　　國　　110 　年　　5 　　月　　11　　日
　　　　　　　　　            書記官  林彥丞
附表：
土地標示               土    地    坐    落        面    積 （平方公尺）  權 利 範 圍 編號   縣市   鄉鎮   市區   段  小段 地號   1 臺南市 安南區 外塭  279-4 83.85 全部 
建物標示         編號 建號 建物門牌 基地坐落 建築式樣主要建築材料及房屋層數 建物面積 （平方公尺）  權利範圍      建物總面積  附屬建物面積  1 774 臺南市○○區○○街000巷00弄0號 外塭段279-4地號 鋼筋混凝土造 003層 134.04  陽台 8.15 全部 
附件（被告以如附表所示之不動產向臺南市新市區農會抵押貸款
餘額）：
一、本金：新臺幣4,466,256元。
二、利息及違約金：自民國110年1月7日起至清償日止，按週年
    利率1.9%計算之利息，其逾期在6個月以內者，按上開利率1
    0%，超過6個月者，按上開利率20%計付違約金。